【裁判字號】    92,台上,969
【裁判日期】    920306
【裁判案由】    貪污
【裁判全文】
最高法院刑事判決                                九十二年度台上字第九六九號
    上  訴  人  乙○○
    選任辯護人  彭志傑律師
    上  訴  人  甲○○
    選任辯護人  曾森雄律師
右上訴人等因貪污案件，不服台灣高等法院中華民國九十一年六月二十一日第二審判
決（八十七年度上訴字第三二七七號，起訴案號：台灣台北地方法院檢察署八十四年
度偵字第一五六０五、一九八九一號），提起上訴，本院判決如左：
    主  文
原判決關於乙○○、甲○○部分撤銷，發回台灣高等法院。
    理  由
本件原判決認定上訴人乙○○係台灣汽車客運股份有限公司（下稱「台汽公司」）第
一運輸處行政室電工，負責第一運輸處基隆至頭份間各辦公處所、營業處所水電工程
之修繕、發包、驗收等業務，為依據法令從事公務之人員。上訴人甲○○則為台力空
調工程有限公司（下稱台力公司）實際負責人。民國八十二年三月間，乙○○出借甲
種電匠執照予台力公司，以便台力公司能承攬水電工程。嗣乙○○於八十三年二月至
六月間，承辦台汽公司「台北西站自來水供水設備工程」金額新台幣（下同）八萬六
千元、「北站消防發電機設備遷移整配工程」金額十六萬一千元、「三重組自來水管
線修漏工程」金額一萬一千元、「桃園站候車室汰換日光燈工程」金額六萬九千元、
「北站公廁衛生設備工程」金額三萬二千元、「第一運輸處一樓男廁洗手盆修換工程
」金額四千五百零五元、「第一運輸處辦公大樓廁所修漏工程」金額四萬八千元、「
板橋站汰換公廁抽風機工程」金額四千五百元、「台北西站蹲式馬桶裝修工程」金額
七千元等九項工程時，基於圖利台力公司之概括犯意，由甲○○先後向不知情之翔偉
電機有限公司等廠商，索取已蓋妥印章之空白估價單，由甲○○自行填寫不實估價內
容，再持向台汽公司行使，以符合形式上三家廠商投標之規定。計提出陪標之廠商估
價單有：翔偉電機有限公司（陪標台北西站自來水供水設備工程、北站消防發電機設
備遷移整配工程Ｂ標、北站公廁衛生設備工程）、翌盛電機公司（陪標板橋站汰換公
廁抽風機工程）、長隆水電行（陪標台北西站自來水供水設備工程、三重組自來水管
線修漏工程、桃園站候車室汰換日光燈工程）、維達水電工程行（陪標北站消防發電
機設備遷移整配工程Ａ標、第一運輸處辦公大樓廁所修漏工程、板橋站汰換公廁抽風
機工程、台北西站蹲式馬桶裝修工程）、長鴻水電行（陪標北站消防發電機設備遷移
整配工程Ａ標、北站消防發電機設備遷移整配工程Ｂ標、桃園站候車室汰換日光燈工
程、北站公廁衛生設備工程、第一運輸處一樓男廁洗手盆修換工程）、共有水電材料
行（陪標三重組自來水管線修漏工程、第一運輸處辦公大樓廁所修漏工程）及國田實
業有限公司（陪標台北西站蹲式馬桶裝修工程）。其中長鴻水電材料行、維達水電工
程行已停止營業，翔偉電機有限公司及長隆水電行登記營業項目不符，長隆水電行更
是由乙○○實際負責而以其配偶呂碧華名義設立登記之商號；乙○○明知其他廠商之
估價單估價不實或廠商資格不符，不得參與投標，仍與甲○○共同基於登載不實文書
之概括犯意聯絡，由乙○○在部分陪標之估價單上蓋章以示核閱，進而製作簽辦單，
以各廠商估價單為附件，作為簽呈之一部份，列明該工程招商估價結果，以台力公司
估價最低，擬請准予招商施工之旨，將不實之事項，均登載於職務上所掌管之簽呈（
簽辦單），其中「台北北站消防發電機設備遷移整配工程」並登載於議（比）價紀錄
表等公文書上，呈示上級核准，直接圖利台力公司，使台力公司順利取得前開九項工
程承包之機會，總工程款為四十二萬三千零五元，利潤合計為三萬五千三百十元等情
。因而撤銷第一審關於乙○○、甲○○部分之不當判決，改判論處乙○○連續依據法
令從事公務之人員，對於主管之事務直接圖利；甲○○共同連續公務員明知為不實之
事項而登載於職務上所掌之公文書，足以損害於公眾罪刑。固非無見。惟查：(一)原判
決就甲○○被訴圖利罪部分不另為無罪之諭知，略以：「……修正前貪污治罪條例第
六條第一項第四款之圖利罪，係屬身分犯，以依據法令從事公務之人員為犯罪主體，
無此身分者，依同條例第三條之規定，固亦得成立本罪之共同正犯。然必無此身分者
與有此身分者，並非互相對立之『對向犯』，而係彼此有犯意聯絡及行為分擔，朝同
一目的，共同對於有此身分者所主管或監督之事務，直接或間接圖得該有此身分者本
人或圖得其他第三人不法之利益，始足當之；若該有此身分者所圖利之對象，即係該
無此身分者，則二人係居於彼此相互對立之對向關係，行為縱有合致，並使該無此身
分者因而得不法之利益，但二人之行為既各有其目的，分別就各該行為負責，彼此間
無所謂犯意聯絡與行為分擔，除另有處罰該無此身分者之他項罪名外，尚難以上開圖
利罪之共同正犯論處。乙○○構成直接圖利部分，並無積極證據足以證明與甲○○間
係彼此有犯意聯絡及行為分擔，朝同一目的，共同對於有此身分之乙○○所主管之事
務，直接圖得該有此身分者本人或圖得台力空調工程有限公司實際負責人甲○○不法
之利益，就圖利部分，乙○○與甲○○間係居於彼此對立之對向關係，各有其行為目
的，揆諸前揭意旨，甲○○尚難以上開圖利罪之共同正犯論處……」等語，為其論據
。惟按公司為法人，公司負責人為自然人，二者在法律上並非同一人格主體。原判決
事實既認乙○○所圖利之對象係合力公司，而非甲○○個人，甲○○雖係合力公司之
「實際負責人」，但甲○○與合力公司在法律上並非同一人格主體，其權利義務主體
各別，能否謂甲○○之行為，即為合力公司之行為，或謂乙○○與甲○○間係立於圖
利者與被圖利者之對立地位，即堪質疑。又甲○○雖不具公務員身分，但與具有公務
員身分之乙○○共同圖利合力公司，能否謂非屬合同平行一致性之關係，而不能成立
圖利罪之共同正犯？亦滋疑義。原判決將圖利罪之犯罪主體與圖利之對象混為一談，
認甲○○不成立圖利罪之共同正犯，顯有適法則不當之違法。又，既認定上訴人等係
圖利於台力公司，乃又稱乙○○、林圳龍係立於彼此對立之對向關係云云，亦有判決
理由矛盾之可議。(二)修正前貪污治罪條例第六條第一項第四款之圖利罪，祇須公務員
於執行職務時，違反執行職務所應遵守之法令，主觀上有圖私人不法利益之意思，客
觀上並將該犯意表現於行為即屬既遂，從而其所得或所圖得之財物或不正利益，其金
額或價額若干，應以行為人將該犯意表現於行為，即犯罪既遂時為計算標準，包括「
所得」或「所圖得」之財物或不正利益在內，核與同條例第十條（修正前第九條）所
規定應予追繳沒收或發還被害人者，以「所得財物」為限，係屬二事。原判決事實先
則認定：乙○○出借甲種電匠執照給台力公司實際負責人甲○○，台力公司於八十三
年二月至六月期間，承攬台汽公司「台北西站自來水供水設備工程」金額八萬六千元
、「北站消防發電機設備遷移整配工程」金額十六萬一千元、「三重組自來水管線修
漏工程」金額一萬一千元、「桃園站候車室汰換日光燈工程」金額六萬九千元、「北
站公廁衛生設備工程」金額三萬二千元、「第一運輸處一樓男廁洗手盆修換工程」金
額四千五百零五元、「第一運輸處辦公大樓廁所修漏工程」金額四萬八千元、「板橋
站汰換公廁抽風機工程」金額四千五百元、「台北西站蹲式馬桶裝修工程」金額七千
元等九項工程時，乙○○基於圖利台力公司之概括犯意，由甲○○先後向不知情之翔
偉電機有限公司等廠商，索取已蓋妥印章之空白估價單，由甲○○自行填寫不實估價
內容，再持向台汽公司第一運輸處行使，以符合形式上三家廠商投標之規定，乙○○
明知其他廠商之估價單不實或廠商資格不符，不得參與投標，仍與甲○○共同基於登
載不實文書之概括犯意聯絡，由乙○○在部分陪標之估價單上蓋章以示核閱，進而製
作簽辦單，以各廠商估價單為附件，作為簽呈文書之一部份，列明該工程招商估價結
果，以台力公司估價最低，擬請准予招商施工之旨，將不實之事項，均登載於職務上
所掌管之簽呈（簽辦單）或議（比）價紀錄表等公文書上，呈示上級核准，使台力公
司取得承包之機會，總工程款為四十二萬三千零五元，利潤合計為三萬五千三百十元
等語。嗣又於理由內敘明：乙○○圖利台力公司之金額，合計為三萬五千三百十元（
見原判決理由第壹項二之(二) 2）。按乙○○圖利台力公司之金額，究為四十二萬三千
零五元抑為三萬五千三百十元？攸關法律之適用及刑罰之減輕，原判決認定之事實與
理由之說明不相一致，其法律之適用是否妥適，本院無從揣斷。(三)所謂行使公務員明
知為不實之事項，而登載於職務上所掌之公文書，乃指依內容不實之文書，充作內容
真實之公文書而加以使用之意，故必須行為人就該公文書之不實內容，向第三人有所
主張，即足當之。原判決事實認定：「乙○○與甲○○共同基於登載不實文書之概括
犯意聯絡，由乙○○在部分陪標之估價單上蓋章以示核閱，進而製作簽辦單，以各廠
商估價單為附件，作為簽呈文書之一部份，列明該工程招商估價結果，以台力公司估
價最低，擬請准予招商施工之旨，將不實之事項，均登載於職務上所掌管之簽呈（簽
辦單），其中『台北北站消防發電機設備遷移整配工程』並登載於議（比）價紀錄表
等公文書上，呈示上級核准而行使之，使台力公司得以承包前開九項工程」等語。似
已認定乙○○就上開公文書之不實內容，已向其直屬長官或會辦單位（行政室、會計
室、經理）有所主張，即應構成「行使」公務員明知為不實之事項，而登載於職務上
所掌之公文書罪。不以該公文書向台汽公司以外之機關或第三人有所主張為必要。惟
原判決卻於理由內說明：「乙○○雖持不實事項登載於職務上所掌之議（比）價記錄
表上而據擬簽呈，惟簽呈之呈核乃職務上之層轉，僅就文書為形式上之提出，尚未本
於該文書之內容有所主張，尚難認已達行使之階段」等語復引用與本案情節顯然不同
之本院四十七年台上字第一○四八號（原判決誤書為「四十七年台上字第一○八四號
」）判例資為論據，尤屬誤會。（見原判決理由第壹項三之(八)）。併有判決事實與理
由矛盾及適用法則不當之違法。以上為上訴意旨所指摘及本院得依職權調查之事項，
應認原判決關於乙○○、甲○○部分有發回更審之原因。而上訴人等不另諭知無罪部
分，與科刑部分，有裁判上一罪關係，依審判不可分法則，併予發回。
據上論結，應依刑事訴訟法第三百九十七條、第四百零一條，判決如主文。
中      華      民      國    九十二    年      三      月      六      日
                              最高法院刑事第四庭
                                  審判長法官  紀  俊  乾
                                        法官  黃  正  興
                                        法官  劉  介  民
                                        法官  陳  東  誥
                                        法官  林  秀  夫
      右正本證明與原本無異
                                              書  記  官
中      華      民      國    九十二    年      三      月      十      日


司法院資訊處製作；財團法人民間司法改革基金會備份。
